【裁判字號】    92,訴,1063
【裁判日期】    921107
【裁判案由】    返還代墊款項
【裁判全文】
臺灣士林地方法院民事判決  九十二年度訴字第一○六三號
    原      告  丙○○○○○○.
    訴訟代理人  李祖麟律師
    被      告  行政院國軍退除役官兵輔導委員會台北榮民總醫院
    法定代理人  乙○○
    訴訟代理人  甲○○
右當事人間返還代墊款項事件，本院於九十二年十月十七日言詞辯論終結，判決如下
：
    主      文
原告之訴及其假執行之聲請均駁回。
訴訟費用由原告負擔。
    事實及理由
一、本件原告起訴主張：原告於民國八十一年十二月二十日起至九十二年六月三十日
    止受被告委託，在被告提供之中餐部場地及設備辦理員工供餐事宜，前開期間原
    告須按月繳交場地使用、空調、外圍清潔、蒸汽、設備折舊、管理支援等費用〔
    八十一年十二月至八十六年十二月每月為新臺幣（下同）四十萬元，嗣後每月為
    五十萬元〕，且全年營業額超過三千三百萬元之部分，須再提供百分之八作為超
    額回饋金。詎被告自八十二年起至九十二年止，將座落台北市○○路○段二０一
    號，納稅義務人為被告之房屋稅繳款書共十一期，金額合計為五百二十二萬六千
    零二十九元（下稱系爭房屋稅），以及自八十三年起至九十一年止，將台北市○
    ○段○○段一八二─一地號等十一筆面積合計為一百六十八．六四平方公尺之土
    地，納稅義務人為訴外人行政院退除役官兵輔導委員會之地價稅繳款書共九期，
    金額合計為三十萬三千二百七十一元（下稱系爭地價稅），均轉交原告請代為繳
    納，原告迫於無奈而暫為代墊。在兩造簽約前，原是由台北榮民技術勞務中心在
    被告院區內承辦院內全部供餐事宜，因為有營業行為，故稅捐處命令要繳地價稅
    及房屋稅，並要追繳，嗣後供餐事宜才一分為二，分為中餐部及西餐部，中餐即
    由原告經營，故兩造在簽約前就發生地價稅及房屋稅要由哪一方繳交之問題，雙
    方協議由被告出面去向稅捐處爭取免稅，如果無法免稅，被告願意編列預算來繳
    交此稅款，在預算編列以前，由原告先行代繳，所以兩造餐廳承辦合約第七條所
    謂的一切稅務稅金不含地價稅及房屋稅，而是專指營業稅而言。日前原告鑑於委
    託供餐之合約期限將屆滿，函請被告將前開代墊款項予以返還，竟遭被告拒絕，
    爰依民法不當得利之法律關係請求被告給付前開代墊之款項，並聲明：(一)被告應
    給付原告五百五十二萬九千三百元，及自起訴狀繕本送達翌日起至清償日止，按
    年息百分之五計算之利息；(二)原告願供擔保，請准宣告假執行。
二、被告則以：本件餐廳承辦合約期間自八十一年十二月二十日至九十二年六月三十
    日止，與原告總計簽約五次，餐廳承辦合約書中第七條均明定：「承辦期間所發
    生之一切稅務稅金及顧客損害賠償等，概由乙方（指欣欣餐廳）自行負擔及負責
    辦理，與甲方（按即被告）無涉」，從而依合約規定，請求原告負擔系爭房屋稅
    、地價稅，自與合約無違，且房屋稅、地價稅得由他人負責代繳，故兩造約定由
    原告繳納，亦於法無違。又被告若無對外經營餐廳營業，均免徵地價稅、房屋稅
    ，然因餐廳對外營業即應課徵地價稅、房屋稅，本件因由原告對外經營餐廳營業
    ，而應課徵地價稅、房屋稅，故本件所衍生之地價稅、房屋稅即為「承辦期間所
    發生之一切稅務稅金」無疑，況兩造先後簽訂五次合約，歷經十餘年，原告均如
    數繳納系爭房屋稅、地價稅，均未提出任何異議或不同意見，顯見兩造對於房屋
    稅、地價稅應由原告負擔，無論主觀上或客觀上均趨於一致，再者，若原告對合
    約有所爭執，理應於再次簽約前表示意見，然歷次簽約其均未表示任何意見，亦
    見原告對合約認為可行並願遵守，現竟突然爭執，所為主張又與先前意思、行為
    矛盾，自已違反禁反言及誠信原則等語，資為抗辯，並聲明：(一)原告之訴及假執
    行之聲請均駁回；(二)如受不利之判決，願供擔保請准宣告免為假執行。
三、兩造不爭之事實：原告自八十一年十二月二十日起至九十二年六月三十日止之期
    間，在被告提供之中餐部場地及設備經營餐廳以辦理供餐事宜，期間兩造先後簽
    訂五次行政院國軍退除役官兵輔導委員會台北榮民總醫院餐廳承辦合約書（下稱
    系爭合約），依約原告須按月繳交場地使用、空調、外圍清潔、蒸汽、設備折舊
    、管理支援等費用，且全年營業淨額超過三千三百萬元之部分，須再提供百分之
    八作為超額回饋金，並於系爭合約中第七條均明定：「承辦期間所發生之一切稅
    務稅金及顧客損害賠償等，概由乙方（指欣欣餐廳）自行負擔及負責辦理，與甲
    方（按即被告）無涉」，原告已代為繳納系爭房屋稅及地價稅之事實，有原告提
    出之系爭合約書影本五份、被告出具之依合約代繳系爭房屋稅及地價稅之證明書
    函影本附卷可稽，復為兩造所不爭執，自堪信為真實。從而本件兩造所爭執者，
    厥為系爭合約第七條所謂之「一切稅務稅金」，是否專指營業稅，而不包含系爭
    房屋稅及地價稅在內。茲審酌分述於下：
  (一)按解釋當事人之契約，應以當事人立約當時之真意為準，而真意何在，又應以過
    去事實及其他一切證據資料為斷定之標準，不能拘泥文字致失真意（最高法院三
    十九年度台上字第一０五三號判例參照）。經查，被告依土地稅減免規則第七條
    第一項第五款及房屋稅條例第十四條第四款之規定，原可免徵地價稅及房屋稅，
    但若餐廳之供餐對象包含被告之員工及病患以外之人時，該餐廳即屬營業行為，
    所使用之場地，即須課徵房屋稅及地價稅，而原告所經營之餐廳屬營業行為，因
    此產生須課徵上開稅捐之情形，為兩造所不爭執。
  (二)系爭合約簽定前，原是由台北榮民技術勞務中心在被告院區內承辦院內全部供餐
    事宜，因稅捐機關認為屬營業行為，故通知要追繳地價稅及房屋稅，嗣後被告乃
    將供餐事宜分為中餐部及西餐部，中餐即決定由原告經營，兩造在簽訂系爭合約
    前即已發生原告在經營餐廳之營業行為所致生之地價稅及房屋稅要由哪一方繳交
    之問題，此為兩造所不爭執，堪信屬實，衡情被告原可免徵系爭房屋稅及地價稅
    ，但因提供場地及設備供原告經營本件餐廳，反須額外課徵系爭房屋稅及地價稅
    ，而兩造又已就上開稅捐應由何方負擔繳納產生歧見，自會就該稅捐之負擔予以
    考慮成為契約內容之一並予明定，以杜爭議，惟依原告主張：當時雙方協議由被
    告出面向稅捐處爭取免稅，如果無法免稅，被告願意編列預算來繳交此稅款，在
    預算編列以前，由原告先行代繳等語，不僅為被告所否認，且原告就此有利於己
    之主張復未能舉證以實其說，況依系爭合約第七條之文字觀之，毫無原告上開所
    言之隻字片語，顯見原告上開主張為不可採。又兩造於簽約前之八十一年十一月
    四日完成議價手續後，於同年月九日，被告之主任秘書趙秀雄即批示有無繳稅方
    面之問題（如目前北勞「按即台北榮民技術勞務中心」承包衍生的繳稅問題），
    嗣於同年月十八日下午四時四十五分被告之營養部副技師楊妹鳳與原告電話連絡
    ，同意於合約中加入「有關餐廳稅務稅金均由欣欣餐廳負責」，此有原告不爭執
    其為真正之簽呈影本、主任秘書趙秀雄之批示影本及營養部副技師楊妹鳳之便箋
    影本各一紙附卷可憑，再就系爭合約第七條規定承辦期間所發生之「一切」稅務
    稅金，「概由」乙方（按指欣欣餐廳）自行負擔之文義觀之，顯係概括性之規定
    ，當指原告經營餐廳期間因而所產生之所有一切稅務稅金而言，否則若如原告主
    張，係專指營業稅而言，亦應係以明示其一之方式規定為是，可見上開所謂之「
    一切稅務稅金」自包含系爭房屋稅及地價稅在內，殊無予以排除在外或專指營業
    稅之意。
  (三)再於八十二年間，原告有委請榮民產品供銷中心（按係原告系爭合約之連帶保證
    人）發文向台北市稅捐稽徵處北投分處申請免繳系爭房屋稅，為原告所自承，並
    有台北市稅捐稽徵處北投分處八十二年七月二十四日北市稽北乙字第一五三六四
    號函影本一份在卷可按，可見原告於八十一年十二月二十日簽訂第一次系爭合約
    後，即知依合約第七條規定須負擔繳交系爭房屋稅，否則若房屋稅仍應由被告自
    行負擔，原告自無委請榮民產品供銷中心申請免繳之必要。又因有消費者反應原
    告經營之餐廳售價偏高，由榮民產品供銷中心代為函覆，其內容略以：榮總中餐
    廳所使用之房屋及設備，雖係公家提供，但每年所需之保養維護費用為數近五百
    萬元之鉅，：：又因供餐業務係對外發生營業行為，原公用建築物免徵房屋稅之
    優惠，亦被同時免除，僅中餐部所用房屋，年繳房屋稅幾近八十萬元，當超過市
    面自助餐業一年之房租，：：負擔綦重，以上諸多費用，均由餐廳營運支付，：
    ：該餐廳所支付之任何費用，必須列入成本內，換言之，在使用者付費之原則下
    ，自當由用餐之消費者分攤負擔之等語，為原告所不否認，並有榮民產品供銷中
    心八十三年二月四日產管字第０一二號函（欣欣餐廳並為副本收受者）影本一
    份附卷可佐，亦見原告將繳納之房屋稅列入經營成本，並轉嫁予消費者負擔，而
    反應在售價上，其已將房屋稅作為必須負擔之契約義務之一，至為灼然。
  (四)房屋稅及地價稅之繳納，納稅義務人並非不得以契約約定由他人代為繳納，本件
    兩造於系爭合約第七條約定上開稅捐由原告負擔，於兩造間自發生效力，且於法
    無違，又原告於簽訂第一次合約後，均如數繳納系爭房屋稅及地價稅，若原告認
    為負擔系爭房屋稅及地價稅之繳納，因增加經營成本致營運困難，或認為系爭合
    約第七條所指之「一切稅務稅金」並不包括系爭房屋稅及地價稅在內，亦理應於
    當期合約期滿欲換約時，就上開條文表示不同意見而予以修改，甚或因成本考量
    而不再續約，惟原告不此之圖，而於先後五次簽訂之系爭合約，均為相同之規定
    ，並依約如數繳納系爭房屋稅及地價稅，益見原告亦認系爭合約第七條所定應負
    擔之一切稅務稅金包含系爭房屋稅及地價稅在內無疑。
  (五)綜上所述，依兩造簽訂系爭合約之經過，並參酌上開證據及論述，系爭合約第七
    條所謂「一切稅務稅金」之真意，應係指原告經營餐廳期間因而所產生之所有一
    切稅務稅金而言，自包含系爭房屋稅及地價稅在內，至為顯然，原告主張僅指營
    業稅，不包含系爭地價稅及房屋稅云云，洵不可採。
四、被告既係基於系爭合約第七條之約定，請求原告支付系爭房屋稅及地價稅，即非
    無法律上之原因，從而被告就本件並無不當得利之可言，原告依民法不當得利之
    法律關係，訴請被告給付五百五十二萬九千三百元及自起訴狀繕本送達翌日起加
    付法定遲延利息，為無理由，應予駁回。原告之訴既經駁回，其假執行之聲請已
    失所附麗，應併駁回之。
五、本件判決之結果已臻明確，兩造其餘攻擊防禦方法及所提之證據，經本院審酌後
    ，認為均不足以影響本判決之結果，自無逐一詳予論駁之必要，併此敘明。
六、據上論結，本件原告之訴為無理由，依民事訴訟法第七十八條，判決如主文。
中      華      民      國    九十二    年     十一     月      七      日
                                    臺灣士林地方法院民事第一庭
~B法      官  曾家貽
右為正本係照原本作成。
如對本判決上訴須於判決送達後廿日內向本院提出上訴狀。
中      華      民      國    九十二    年     十一     月      十四    日
~B法院書記官  林翰章


司法院資訊處製作；財團法人民間司法改革基金會備份。
